---
title: "Estrutura de Custos no Transporte Rodoviário de Cargas"
subtitle: "Logística de Transportes e Armazenagem"
author: 
  - <br></br>Renata Oliveira
encoding: UTF-8
output:
  xaringan::moon_reader:
    lib_dir: libs
    css: ["default", "xaringan-themer.css"]

    nature:
      ratio: "16:9"
      highlightLines: true
      highlightStyle: solarized-light
      countIncrementalSlides: false
      slideNumberFormat: |
         <div class="progress-bar-container">
           <div class="progress-bar" style="width: calc(%current% / %total% * 100%);">
           </div>
         </div>

---

```{R child = "setup.Rmd"}
```

```{r xaringan-tile-view, echo=FALSE}
xaringanExtra::use_tile_view()
```

```{r xaringan-editable, echo=FALSE}
xaringanExtra::use_editable(expires = 1)
```

```{r xaringan-panelset, echo=FALSE, message=FALSE, warning=FALSE}
xaringanExtra::use_panelset()
```

```{r xaringanExtra-clipboard, echo=FALSE}
htmltools::tagList(
  xaringanExtra::use_clipboard(
    button_text = "<i class=\"fa fa-clipboard\"></i>",
    success_text = "<i class=\"fa fa-check\" style=\"color: #90BE6D\"></i>",
    error_text = "<i class=\"fa fa-times-circle\" style=\"color: #F94144\"></i>"
  ),
  rmarkdown::html_dependency_font_awesome()
)
```

```{r xaringan-fit-screen, echo=FALSE}
xaringanExtra::use_fit_screen()
```

```{r xaringan-extra-styles, echo=FALSE}
xaringanExtra::use_extra_styles(
  hover_code_line = TRUE,         #<<
  mute_unhighlighted_code = TRUE  #<<
)
```

```{r xaringan-scribble, echo=FALSE}
xaringanExtra::use_scribble()
```


## Componentes da Estrutura de Custos
### Classificação dos Custos

**Custos Fixos**

- Não variam com a quilometragem rodada.  
- Existem mesmo com o veículo parado   
- Calculados geralmente por **mês**

---

## Componentes da Estrutura de Custos
### Classificação dos Custos Fixos - Componentes

.pull-left[
**1. Depreciação**
- Perda de valor do veículo
- 15-20% do custo total
- Depende do tempo e km rodado

**2. Salários e Encargos**
- Maior componente fixo
- 20-25% do custo total
]

.pull-right[
**3. Seguros**
- Seguro do veículo
- Seguro de carga
- 5-10% do custo total

**4. Licenciamento**
- IPVA, taxas, inspeções
- 2-3% do custo total
]

---

## Componentes da Estrutura de Custos
### Classificação dos Custos

**Custos Variáveis**
- Variam proporcionalmente à quilometragem
- Quanto mais roda, maior o custo
- Calculados por **km rodado**

---

## Componentes da Estrutura de Custos
### Classificação dos Custos Variáveis - Componentes

.pull-left[
**1. Combustível**
- Maior componente variável
- 30-35% do custo total
- Alta volatilidade

**2. Manutenção**
- Corretiva, preventiva, preditiva, prescritiva
- 10-15% do custo total
]

.pull-right[
**3. Pneus**
- Substituição e recapagem
- 4-6% do custo total

**4. Pedágios**
- Varia por rota
- 2-5% do custo total
]

---

## Componentes da Estrutura de Custos

### Classificação dos Custos

```{r custos-classificacao, fig.height=5, fig.width=7, echo=FALSE, message=FALSE, warning=FALSE}

custos <- data.frame( Tipo = c("Fixos", "Fixos", "Fixos", "Fixos", "Variáveis", "Variáveis", "Variáveis", "Variáveis"), Componente = c("Depreciação", "Salários", "Seguros", "Licenciamento", "Combustível", "Manutenção", "Pneus", "Pedágios"), Percentual = c(15, 25, 8, 2, 30, 12, 5, 3) )

ggplot(custos, aes(x = Componente, y = Percentual, fill = Tipo)) + geom_col() + coord_flip() + scale_fill_manual(values = c("Fixos" = "#2E86AB", "Variáveis" = "#A23B72")) + labs(title = "Distribuição Típica de Custos no Transporte Rodoviário", y = "Percentual (%)", x = "") + theme_minimal(base_size = 14) + theme(legend.position = "top")
```

---

## Detalhamento dos Custos

### 1. Combustível

$$Custo_{combustível} = \frac{Distância \times Preço_{diesel}}{Consumo_{médio}}$$

```{r echo=FALSE, message=TRUE, warning=FALSE}

distancia <- 1000 # km 
preco_diesel <- 6.50 # R$/litro 
consumo_medio <- 3.5 # km/litro

custo_combustivel <- (distancia * preco_diesel) / consumo_medio

cat(sprintf("Distância: %d km\nPreço do diesel: R$ %.2f/litro\nConsumo médio: %.1f km/l\n\nCusto total de combustível: R$ %.2f", distancia, preco_diesel, consumo_medio, custo_combustivel))
```
--
  
**Custo por km:** R$ `r round(custo_combustivel/distancia, 2)`

---

## Detalhamento dos Custos

### 2. Consumo por Tipo de Veículo

```{r consumo-veiculos, echo=FALSE, message=FALSE, warning=FALSE}
veiculos <- data.frame(Tipo = c("Truck (2 eixos)", "Toco (3 eixos)", "Bi-truck (4 eixos)", "Carreta (5 eixos)", "Bi-trem (7 eixos)", "Rodotrem (9 eixos)"),
                       Consumo = c(5.5, 4.5, 3.8, 3.2, 2.8, 2.5),
                       Capacidade = c(8, 13, 20, 27, 40, 57))

ggplot(veiculos, aes(x = reorder(Tipo, -Consumo), y = Consumo)) +
  geom_col(fill = "#2E86AB", alpha = 0.8) +
  geom_text(aes(label = sprintf("%.1f km/l", Consumo)), vjust = 0, size = 4) +
  labs(title = "Consumo Médio por Tipo de Veículo", y = "Consumo (km/litro)", x = "") +
  theme_minimal(base_size = 14) + theme(axis.text.x = element_text(angle = 45, hjust = 1))

```

---

## Detalhamento dos Custos

## 3. Depreciação

.pull-left[
.midi[
$$Depreciação_{anual} = \frac{Valor_{compra} - Valor_{residual}}{Vida_{útil}}$$
]
]

.pull-right[
### Exemplo:
```{r depreciacao, echo=FALSE, message=FALSE, warning=FALSE} 

valor_compra <- 500000 # R$ 
valor_residual <- 100000 # R$ (após 10 anos) 
vida_util <- 10 # anos

deprec_anual <- (valor_compra - valor_residual) / vida_util 
deprec_mensal <- deprec_anual / 12

resultados <- data.frame( Item = c("Valor de Compra", "Valor Residual", "Vida Útil", "Depreciação Anual", "Depreciação Mensal"), 
                          Valor = c(valor_compra, valor_residual, vida_util, deprec_anual, deprec_mensal), 
                          Unidade = c("R$", "R$", "anos", "R$/ano", "R$/mês") )

kable(resultados, format = "html", col.names = c("Item", "Valor", "Unidade"), format.args = list(big.mark = ".", decimal.mark = ",")) %>% 
  kable_styling(bootstrap_options = c("striped", "hover"))
```
]

---

## Detalhamento dos Custos

### 4. Manutenção

.pull-left[
**Preventiva (70-80%)**
- Troca de óleo
- Filtros
- Revisões programadas
- Custos previsíveis

**Estimativa:** R$ 0,15 - R$ 0,25/km
]

.pull-right[
**Corretiva (20-30%)**
- Reparos não programados
- Quebras e falhas
- Custos imprevisíveis

**Estimativa:** R$ 0,05 - R$ 0,15/km
]

Custo Total de Manutenção:

**Média: R$ 0,25 - R$ 0,40/km rodado**

---

## Detalhamento dos Custos

### 5. Pneus

```{r pneus, echo=FALSE, message=FALSE, warning=FALSE} 

library(dplyr)

estrategias <- data.frame( Estratégia = c("Pneus Novos", "Primeira Recapagem", "Segunda Recapagem", "Terceira Recapagem"), Vida_Util_km = c(100000, 80000, 70000, 60000), Custo_Unit = c(2500, 800, 700, 600), Num_Pneus = c(18, 18, 18, 18) )

estrategias <- estrategias %>% 
  mutate(Custo_Total = Custo_Unit * Num_Pneus, 
         Custo_km = Custo_Total / Vida_Util_km )

ggplot(estrategias, aes(x = Estratégia, y = Custo_km, fill = Estratégia)) +
  geom_col(show.legend = FALSE) + geom_text(aes(label = sprintf("R$ %.3f/km", Custo_km)), vjust = 0, size = 4) +
  scale_fill_brewer(palette = "Blues") + labs(title = "Custo por km de Diferentes Estratégias de Pneus", y = "Custo (R$/km)", x = "") +
  theme_minimal(base_size = 14) +
  theme(axis.text.x = element_text(angle = 45, hjust = 1))

```

---

## Detalhamento dos Custos

### 6. Salários e Encargos

```{r salarios, echo=FALSE, message=FALSE, warning=FALSE} 

salario_base <- 4500 
encargos_percent <- 0.90 # 90% de encargos

componentes <- data.frame( Item = c("Salário Base", "FGTS (8%)", "INSS (27%)", "Férias + 1/3", "13º Salário", "Outros encargos"), Percentual = c(100, 8, 27, 11.1, 8.3, 35.6), Valor = c(4500, 360, 1215, 500, 375, 1600) )

total_mensal <- sum(componentes$Valor)

ggplot(componentes, aes(x = "", y = Valor, fill = Item)) + geom_bar(stat = "identity", width = 1) + coord_polar("y", start = 0) + scale_fill_brewer(palette = "Set3") + labs(title = sprintf("Custo Total Mensal com Motorista: R$ %.2f", total_mensal)) + theme_void(base_size = 12) + theme(legend.position = "right")

```

---

## Detalhamento dos Custos

### 7. Seguros

| Seguro | Tipo | Cobertura |
|--------|------|-----------|
| RCTR-C | Obrigatório | Acidentes de trânsito |
| RCF-DC | Facultativo | Roubo e desaparecimento |
| Seguro de Carga | Facultativo | Cobertura total (cliente) |

*RCTR-C = Responsabilidade Civil do Transportador Rodoviário de Cargas

*RCF-DC = Responsabilidade Civil Facultativa do Transportador Rodoviário de Cargas

*O RCTR-C tem uma tabela oficial com taxas que variam por estado de origem e destino. 
RCTR-C (obrigatório): Taxas de 0,04% a 0,30% - cobre apenas acidentes.  
RCF-DC (facultativo): Taxas de 0,10% a 1,50% - cobre roubo/furto

---

## Detalhamento dos Custos

### 7. Seguros

.pull-left[
**Seguro do Veículo**
- Cobertura total ou parcial
- Franquia variável
- 3-5% do valor do veículo/ano

**Exemplo:**
- Veículo: R$ 500.000
- Prêmio anual: R$ 20.000 (4%)
- Mensal: R$ 1.667
]

.pull-right[
**Seguro de Carga (RCF-DC)**
- Obrigatório por lei
- Varia por tipo de carga
- 0,1% a 0,5% do valor da carga

**Exemplo:**
- Carga: R$ 200.000
- Taxa: 0,3%
- Custo: R$ 600 por viagem
]


---


## Fatores que Influenciam os Custos

### 1. Como a quilometragem afeta o custo por km?

```{r sensibilidade custo, echo=FALSE, message=FALSE, warning=FALSE}
#Análise de sensibilidade
km_range <- seq(5000, 20000)
custo_fixo <- 15467

sensibilidade <- data.frame( km_mes = km_range, custo_fixo_km = custo_fixo / km_range, custo_variavel_km = 2.80, custo_total_km = (custo_fixo / km_range) + 2.80 )

ggplot(sensibilidade, aes(x = km_mes, y = custo_total_km)) +
  geom_line(color = "#2E86AB", size = 1.5) +
  geom_hline(yintercept = 2.80, linetype = "dashed", color = "#A23B72", size = 1) + annotate("text", x = 15000, y = 3.2, label = "Custo Variável (R$ 2,80/km)", color = "#A23B72") +
  scale_y_continuous(labels = dollar_format(prefix = "R$ ")) + scale_x_continuous(labels = comma_format()) +
  labs(title = "Impacto da Quilometragem no Custo por km", subtitle = "Quanto mais km/mês, menor o custo unitário", x = "Quilometragem Mensal (km)", y = "Custo Total por km (R$/km)") +
  theme_minimal(base_size = 14)
```

---

## Fatores que Influenciam os Custos
### 2. Preço do Diesel

```{r diesel-historico, echo=FALSE, message=FALSE, warning=FALSE}

#Dados simulados de variação do diesel
set.seed(123) 
meses <- seq(as.Date("2023-01-01"), as.Date("2025-11-01"), by = "month") 
preco_diesel <- 5.5 + cumsum(rnorm(length(meses), 0, 0.15))

diesel_df <- data.frame( Data = meses, Preco = preco_diesel )

ggplot(diesel_df, aes(x = Data, y = Preco)) + geom_line(color = "#2E86AB", size = 1.2) +
  geom_smooth(method = "loess", se = TRUE, color = "#A23B72", linetype = "dashed") +
  scale_y_continuous(labels = dollar_format(prefix = "R$ ")) +
  labs(title = "Evolução do Preço do Diesel (2023-2025)", subtitle = "Alta volatilidade impacta diretamente o custo operacional", x = "Período", y = "Preço do Diesel (R$/litro)") +
  theme_minimal(base_size = 14)
```

**Variação de 10% no diesel = Variação de 3-4% no custo total**

---

## Fatores que Influenciam os Custos

.pull-left[
### 3. Tipo de Carga

.midi[
**Carga Geral**
- Maior flexibilidade
- Custos padrão

**Carga Refrigerada**
- +30% no consumo
- Manutenção especializada
- Custo total +40-50%

**Cargas Perigosas**
- Seguro mais caro (+200%)
- Licenças especiais
- Treinamento adicional
]]

.pull-right[
### 4. Perfil da Rota

.midi[
**Rotas Planas**
- Consumo padrão
- Menor desgaste

**Rotas Montanhosas**
- Consumo +20-30%
- Maior desgaste de freios
- Mais manutenção

**Rotas Urbanas vs Rodoviárias**
- Urbana: +15% consumo
- Mais tempo de operação
- Pedágios
]]

---

## Fatores que Influenciam os Custos

### 5. Extensão da rota

```{r comparacao-rotas, echo=FALSE, message=FALSE, warning=FALSE} 
comparacao <- data.frame( Tipo_Rota = rep(c("Curta Distância\n(< 300 km)", "Longa Distância\n(> 1000 km)"), each = 5), 
                          Componente = rep(c("Combustível", "Pedágios", "Manutenção", "Depreciação", "Salários"), 2), 
                          Percentual = c(25, 8, 15, 20, 32, 38, 5, 12, 15, 30))

ggplot(comparacao, aes(x = Tipo_Rota, y = Percentual, fill = Componente)) + geom_col(position = "fill") + scale_y_continuous(labels = percent_format()) + scale_fill_brewer(palette = "Set2") + labs(title = "Distribuição de Custos por Tipo de Rota", subtitle = "Rotas longas têm maior peso de combustível", x = "", y = "Percentual do Custo Total") + theme_minimal(base_size = 14) + theme(legend.position = "right")
```

---

## Estratégias de Redução de Custos

### 6. Otimização de Combustível - Principais Ações

.pull-left[
**Tecnologia**
- Telemetria e monitoramento
- Controle de velocidade
- Análise de condução

**Economia esperada: 10-15%**
]

.pull-right[
**Treinamento**
- Direção econômica
- Uso adequado de marchas
- Manutenção de velocidade constante

**Economia esperada: 5-8%**
]

---

## Estratégias de Redução de Custos

### 7. Otimização de Combustível

```{r impacto-combustivel, echo=FALSE, message=FALSE, warning=FALSE} 
cenarios <- data.frame( Cenario = c("Sem Otimização", "Com Telemetria", "+ Treinamento", "Melhor Cenário"), Consumo = c(3.2, 3.52, 3.68, 3.84), Reducao = c(0, 10, 15, 20) )

#Cálculo de economia anual
km_ano <- 120000 
preco_diesel <- 6.50

cenarios$Custo_Anual <- (km_ano / cenarios$Consumo) * preco_diesel 
cenarios$Economia <- cenarios$Custo_Anual[1] - cenarios$Custo_Anual

kable(cenarios, format = "html", col.names = c("Cenário", "Consumo (km/l)", "Redução (%)", "Custo Anual (R$)", "Economia (R$)"), digits = 2, format.args = list(big.mark = ".", decimal.mark = ",")) %>% kable_styling(bootstrap_options = c("striped", "hover"))
```

---

## Estratégias de Redução de Custos

### 8. Gestão de Manutenção
  
```{r manutencao-estrategias, echo=FALSE, message=FALSE, warning=FALSE} 

estrategias_manut <- data.frame( Estrategia = c("Corretiva Pura", "Preventiva Básica", "Preventiva Avançada", "Preditiva"), Custo_Manut = c(0.45, 0.35, 0.30, 0.25), Tempo_Parado = c(15, 8, 5, 3), Investimento = c(0, 5000, 15000, 50000) )

estrategias_manut$Custo_Total_Ano <- (estrategias_manut$Custo_Manut * 120000) + (estrategias_manut$Tempo_Parado * 500) # Custo de parada

ggplot(estrategias_manut, aes(x = Estrategia, y = Custo_Total_Ano/1000)) +
  geom_col(aes(fill = Estrategia), show.legend = FALSE) +
  geom_text(aes(label = sprintf("R$ %.0f mil", Custo_Total_Ano/1000)), vjust = -0.5, size = 4) +
  scale_fill_manual(values = c("#E63946", "#F77F00", "#06A77D", "#2E86AB")) +
  labs(title = "Custo Total por Estratégia de Manutenção", subtitle = "Inclui custos diretos + custos de parada (120.000 km/ano)", x = "", y = "Custo Total Anual (R$ mil)") +
  theme_minimal(base_size = 14)
```

---

## Estratégias de Redução de Custos

### 9. Rotas - Benefícios da Roteirização

.pull-left[
**Redução de km rodados**
- Menor consumo
- Menos desgaste
- Economia: 8-12%

**Consolidação de cargas**
- Melhor aproveitamento
- Menos viagens vazias
- Economia: 10-15%
]

.pull-right[
**Evitar horários de pico**
- Menos tempo parado
- Melhor consumo
- Economia: 3-5%

**Planejamento de pedágios**
- Rotas alternativas
- Negociação de contratos
- Economia: 2-4%
]

---

## Estratégias de Redução de Custos

### 9. Rotas - pedágio

```{r pedagios, echo=FALSE, message=FALSE, warning=FALSE} 

rotas <- data.frame( Rota = c("SP - RJ", "SP - PR", "SP - MG", "RJ - MG", "PR - SC"), Distancia_km = c(435, 410, 590, 440, 300), Num_Pedagios = c(12, 8, 15, 10, 6), Custo_Total = c(256, 184, 320, 210, 138) )

rotas <- rotas %>% mutate(Custo_km = Custo_Total / Distancia_km)

ggplot(rotas, aes(x = reorder(Rota, -Custo_km), y = Custo_km)) + geom_col(fill = "#A23B72", alpha = 0.8) + geom_text(aes(label = sprintf("R$ %.3f", Custo_km)), vjust = -0.5, size = 4) + labs(title = "Custo de Pedágio por km em Diferentes Rotas", subtitle = "Baseado em veículo de 5 eixos", y = "Custo por km (R$/km)", x = "Rota") + theme_minimal(base_size = 14)
```

---

## Estratégias de Redução de Custos

### 9. Rotas - Ferramentas

- Software de roteirização (TMS)
- Análise de dados históricos
- Integração com telemetria



---

## Estratégias de Redução de Custos

### 10. Gestão de Pneus

```{r gestao-pneus, echo=FALSE, message=FALSE, warning=FALSE}

# Comparação de estratégias de pneus
pneus_estrategia <- data.frame(Anos = 0:5, Sem_Recapagem = c(45000, 45000, 45000, 45000, 45000, 45000), Com_Recapagem = c(45000, 14400, 14400, 14400, 45000, 14400) )

pneus_long <- pneus_estrategia %>% pivot_longer(cols = -Anos, names_to = "Estrategia", values_to = "Custo")

pneus_long$Estrategia <- factor(pneus_long$Estrategia, levels = c("Sem_Recapagem", "Com_Recapagem"), labels = c("Apenas Pneus Novos", "Com Programa de Recapagem"))

ggplot(pneus_long, aes(x = Anos, y = Custo, color = Estrategia, group = Estrategia)) + geom_line(size = 1.5) + geom_point(size = 3) + scale_y_continuous(labels = dollar_format(prefix = "R$ ")) + scale_color_manual(values = c("#E63946", "#06A77D")) + labs(title = "Comparação de Custos com Pneus ao Longo do Tempo", subtitle = "Programa de recapagem pode reduzir custos em até 60%", x = "Anos", y = "Custo Anual com Pneus", color = "Estratégia") + theme_minimal(base_size = 14) + theme(legend.position = "bottom")
```
---

## Estratégias de Redução de Custos

### 11. Negociação e Parcerias - Áreas de Negociação:

| Item | Potencial de Economia | Ações |
|------|----------------------|-------|
| **Combustível** | 3-5% | Contratos com postos, bandeira branca |
| **Seguros** | 10-15% | Cotações múltiplas, franquias inteligentes |
| **Pedágios** | 5-10% | TAG automático, contratos corporativos |
| **Manutenção** | 15-20% | Oficinas parceiras, peças alternativas |
| **Pneus** | 20-30% | Contratos volume, recapagem própria |

> **Volume é poder de barganha!** Cooperativas e grupos de transportadores conseguem descontos significativos através de compras conjuntas.

---

## Estudo de caso: Transportadora Regional

.pull-left[
### Situação Inicial:

**Empresa:** Transportes São Paulo Ltda.  
**Frota:** 15 caminhões (carretas 5 eixos)  
**Operação:** SP ↔ Interior (raio de 800 km)  
**km/mês por veículo:** 8.000 km  
**Custo atual por km:** R$ 4,85
]

.pull-right[
### Problemas Identificados:

1. Alto consumo de combustível (2,8 km/l)
2. Manutenção corretiva frequente
3. Taxa de retorno vazio: 35%
4. Sem telemetria ou controle de rota
5. Renovação de pneus sem recapagem
]

---

## Estudo de caso: Transportadora Regional

### Análise de Custos - Situação Atual
```{r caso-atual, echo=FALSE, message=FALSE, warning=FALSE}

#Situação atual
caso_atual <- data.frame( Componente = c("Combustível", "Manutenção", "Pneus", "Pedágios", "Depreciação", "Salários", "Seguros", "Outros"), Custo_km = c(2.32, 0.48, 0.15, 0.45, 0.42, 0.75, 0.21, 0.07), Percentual = c(47.8, 9.9, 3.1, 9.3, 8.7, 15.5, 4.3, 1.4) )

caso_atual$Custo_Mensal <- caso_atual$Custo_km * 8000

ggplot(caso_atual, aes(x = reorder(Componente, -Percentual), y = Percentual, fill = Componente)) + 
  geom_col(show.legend = FALSE) +
  geom_text(aes(label = sprintf("%.1f%%\nR$ %.2f/km", Percentual, Custo_km)), vjust = -0.3, size = 3.5) + 
  scale_fill_brewer(palette = "Set3") + 
  labs(title = "Estrutura de Custos - Situação Atual", subtitle = "Custo Total: R$ 4,85/km | R$ 38.800/mês por veículo", x = "", y = "Percentual do Custo Total (%)") +
  theme_minimal(base_size = 14) + theme(axis.text.x = element_text(angle = 45, hjust = 1))
```

---

## Estudo de caso: Transportadora Regional

### Plano de Melhorias Proposto

```{r plano-melhorias, echo=FALSE, message=FALSE, warning=FALSE} 
melhorias <- data.frame( Acao = c("Implantação de Telemetria", "Treinamento de Motoristas", "Manutenção Preventiva", "Programa de Recapagem", "Otimização de Rotas", "Negociação Combustível"), Investimento = c(75000, 15000, 25000, 35000, 30000, 0), Economia_Anual = c(186000, 93000, 144000, 54000, 108000, 69000), Payback_meses = c(4.8, 1.9, 2.1, 7.8, 3.3, 0) )

melhorias <- melhorias %>% arrange(Payback_meses)

kable(melhorias, format = "html", col.names = c("Ação", "Investimento (R$)", "Economia Anual (R$)", "Payback (meses)"), format.args = list(big.mark = ".", decimal.mark = ",")) %>% kable_styling(bootstrap_options = c("striped", "hover")) %>% row_spec(which(melhorias$Payback_meses < 6), background = "#d4edda", color = "black")
```
**Total de Investimento:** R$ 180.000  
**Economia Anual Projetada:** R$ 654.000  
**Payback Médio:** 3,3 meses

---

## Estudo de caso: Transportadora Regional

### Comparação: Antes vs. Depois

```{r comparacao-final, echo=FALSE, message=FALSE, warning=FALSE, fig.width=8, fig.width="40%"} 
comparacao_final <- data.frame( Cenario = rep(c("Antes", "Depois"), each = 8), Componente = rep(c("Combustível", "Manutenção", "Pneus", "Pedágios", "Depreciação", "Salários", "Seguros", "Outros"), 2), Custo_km = c(2.32, 0.48, 0.15, 0.45, 0.42, 0.75, 0.21, 0.07)) # Antes 1.98, 0.35, 0.10, 0.40, 0.42, 0.75, 0.21, 0.07) # Depois )

ggplot(comparacao_final, aes(x = Componente, y = Custo_km, fill = Cenario)) +
  geom_col(position = "dodge") +
  scale_fill_manual(values = c("Antes" = "#E63946", "Depois" = "#06A77D")) + 
  labs(title = "Comparação de Custos por Componente", subtitle = "Redução total: R$ 4,85 → R$ 4,28/km (-11,8%)", x = "", y = "Custo (R$/km)") +
  theme_minimal(base_size = 14) + theme(axis.text.x = element_text(angle = 45, hjust = 1), legend.position = "top")
```

**Economia mensal por veículo:** R$ 4.560  
**Economia mensal na frota (15 veículos):** R$ 68.400  
**Economia anual:** R$ 820.800

---

## Resultados do Estudo de Caso

.pull-left[
### Principais Conquistas:

✅ **Redução de 11,8%** no custo por km  
✅ **Melhoria de 18%** no consumo de combustível  
✅ **Redução de 35%** em paradas não programadas  
✅ **ROI de 328%** no primeiro ano  
✅ **Aumento de 12%** na satisfação dos motoristas
]

.pull-right[
### Fatores Críticos de Sucesso:

1. **Engajamento da equipe** - Motoristas treinados e motivados
2. **Monitoramento contínuo** - Acompanhamento diário via telemetria
3. **Manutenção rigorosa** - Seguimento do plano preventivo
4. **Análise de dados** - Decisões baseadas em informações reais
5. **Melhoria contínua** - Ajustes constantes nas operações
]

---

## Tecnologia e Inovação - Ferramentas Tecnológicas

### Telemetria

.pull-left[
**Benefícios:**
- Monitoramento em tempo real
- Alertas de comportamento
- Controle de jornada
- Rastreamento de carga

**ROI médio:** 6-8 meses
]

.pull-right[
**Principais Métricas:**
- Velocidade média
- Consumo instantâneo
- Tempo de marcha lenta
- Frenagens bruscas
- RPM do motor
]

---

## Tecnologia e Inovação - Ferramentas Tecnológicas

### TMS (Transport Management System)

- Otimização de rotas
- Gestão de frota
- Controle financeiro
- Integração com clientes
- **Redução de custos:** 10-15%

---

## Tendências Futuras

```{r tendencias, echo=FALSE, message=FALSE, warning=FALSE} 
tendencias <- data.frame( Tecnologia = c("Veículos Elétricos", "Hidrogênio", "Condução Autônoma", "IoT e Big Data", "Blockchain"), Impacto_Custos = c(-25, -30, -40, -15, -8), Previsao = c("2028-2030", "2032-2035", "2030-2035", "2025-2027", "2026-2028") )

ggplot(tendencias, aes(x = reorder(Tecnologia, Impacto_Custos), y = Impacto_Custos)) +
  geom_col(aes(fill = Previsao)) +
  geom_text(aes(label = sprintf("%d%%", Impacto_Custos)), hjust = 1.2, color = "white", size = 4, fontface = "bold") + coord_flip() + scale_fill_brewer(palette = "RdYlGn", direction = -1) +
  labs(title = "Impacto Esperado de Novas Tecnologias nos Custos", subtitle = "Redução percentual projetada em relação aos custos atuais", x = "", y = "Redução de Custos (%)", fill = "Previsão de\nAdoção em Massa") +
  theme_minimal(base_size = 14)
```

---

## Principais Aprendizados

.pull-left-wide[
### 1. Estrutura de Custos

- **Custos fixos** representam ~40% do total
- **Combustível** é o maior componente variável (30-35%)
- **Quilometragem** é fundamental para diluir custos fixos

### 2. Oportunidades de Otimização

- **Telemetria e treinamento:** 10-15% de economia em combustível
- **Manutenção preventiva:** Redução de 30-40% em custos de manutenção
- **Gestão de pneus:** Economia de até 60% com recapagem
- **Roteirização:** 8-12% de redução em km rodados
]

.pull-right-narrow[

### 3. Gestão Baseada em Dados

- Controle rigoroso de indicadores
- Análise contínua de performance
- Benchmarking com mercado
]

---

## Checklist de Gestão de Custos

### Para implementar na sua operação:

☑️ **Mapeamento completo** de todos os custos  
☑️ **Sistema de monitoramento** em tempo real (telemetria)  
☑️ **Programa de treinamento** contínuo para motoristas  
☑️ **Plano de manutenção preventiva** rigoroso  
☑️ **Gestão eficiente de pneus** com recapagem  
☑️ **Otimização de rotas** com TMS  
☑️ **Negociação estratégica** com fornecedores  
☑️ **KPIs definidos** e acompanhamento mensal  
☑️ **Revisão periódica** da estrutura de custos  
☑️ **Investimento em tecnologia** com ROI calculado

---

# KPIs Essenciais
```{r kpis, echo=FALSE, message=FALSE, warning=FALSE} 
kpis <- data.frame( Indicador = c("Custo por km", "Consumo Médio", "Taxa de Ocupação", "Tempo de Manutenção", "Custo de Combustível/km", "Índice de Sinistralidade"), Meta = c("< R$ 4,50", "> 3,5 km/l", "> 85%", "< 5%", "< R$ 2,00", "< 2%"), Frequencia = c("Diária", "Diária", "Semanal", "Mensal", "Diária", "Mensal") )

kable(kpis, format = "html", col.names = c("Indicador", "Meta", "Frequência de Medição")) %>% kable_styling(bootstrap_options = c("striped", "hover", "condensed"), full_width = FALSE)
```
---

class: middle

# Equação do Sucesso

.center[
## Gestão Eficiente =  Controle de Custos + Otimização Contínua + Tecnologia
]

--

<br>

### Lembre-se:

> **Uma redução de 5% nos custos pode representar um aumento de 20-30% na margem de lucro!**

--

<br>

### Próximos Passos:

1. **Diagnosticar** a situação atual da sua operação
2. **Priorizar** as ações de maior impacto
3. **Implementar** gradualmente as melhorias
4. **Monitorar** resultados continuamente
5. **Ajustar** estratégias conforme necessário

---

# Referências Bibliográficas

### Principais Fontes:

1. **CNT** - Confederação Nacional do Transporte
   - Pesquisa de Custos e Tarifas do Transporte Rodoviário

2. **ANTT** - Agência Nacional de Transportes Terrestres
   - Tabelas de custos operacionais

3. **FIPE** - Fundação Instituto de Pesquisas Econômicas
   - Índices de preços

4. **NTC&Logística**
   - Manual de Cálculo de Custos e Formação de Preços do Transporte

### Bibliografia Complementar:

- BALLOU, Ronald H. *Logística Empresarial*
- BOWERSOX, D.; CLOSS, D. *Logística Empresarial*
- NOVAES, Antonio G. *Logística e Gerenciamento da Cadeia de Distribuição*

---

class: center, middle

.huge[
**DÚVIDAS?**
]


<!-- --- -->

<!-- ## Cálculo Prático de Custos -->

<!-- ### Planilha de Custos -->

<!-- ```{r plan, echo=FALSE, message=FALSE, warning=FALSE} -->

<!-- #Parâmetros do veículo -->
<!-- km_mes <- 10000  -->
<!-- dias_uteis <- 22 -->

<!-- #Custos Fixos Mensais -->
<!-- custos_fixos <- data.frame( Item = c("Depreciação", "Salário + Encargos", "Seguro Veículo", "Licenciamento (mensal)", "Administrativo", "TOTAL FIXO"), Valor = c(3333, 8550, 1667, 417, 1500, 15467) ) -->

<!-- #Custos Variáveis por km -->
<!-- custos_variaveis <- data.frame( Item = c("Combustível", "Manutenção", "Pneus", "Pedágio (média)", "Lavagem", "TOTAL VARIÁVEL (R$/km)"), Valor_km = c(1.86, 0.30, 0.12, 0.50, 0.02, 2.80) ) -->

<!-- #Cálculo total -->
<!-- custo_variavel_total <- 2.80 * km_mes  -->
<!-- custo_total_mes <- 15467 + custo_variavel_total  -->
<!-- custo_por_km <- custo_total_mes / km_mes -->

<!-- cat("=== ESTRUTURA DE CUSTOS ===\n\n")  -->
<!-- cat("CUSTOS FIXOS MENSAIS:\n")  -->
<!-- print(kable(custos_fixos, format = "simple", col.names = c("Item", "Valor (R$)"))) -->

<!-- cat("\n\nCUSTOS VARIÁVEIS:\n")  -->
<!-- print(kable(custos_variaveis, format = "simple", col.names = c("Item", "Valor (R$/km)"))) -->

<!-- cat(sprintf("\n\n=== RESUMO ===\n"))  -->
<!-- cat(sprintf("km rodados/mês: %d\n", km_mes))  -->
<!-- cat(sprintf("Custo Fixo Total: R$ %.2f\n", 15467))  -->
<!-- cat(sprintf("Custo Variável Total: R$ %.2f\n", custo_variavel_total))  -->
<!-- cat(sprintf("CUSTO TOTAL MENSAL: R$ %.2f\n", custo_total_mes))  -->
<!-- cat(sprintf("CUSTO POR km: R$ %.2f\n", custo_por_km)) -->
<!-- ``` -->




